臺灣高等法院民事裁定
111年度抗字第1054號
抗  告  人  陳景昭  
            阮氏美華

上列抗告人因與相對人財團法人陳雲如祭祀公業間停止執行事件
，對於中華民國111年7月19日臺灣新竹地方法院111年度聲字第1
07號所為裁定提起抗告，本院裁定如下： 
    主  文
抗告駁回。
抗告費用由抗告人負擔。
    理  由
一、按「強制執行程序開始後，除法律另有規定外，不停止執行
    。有回復原狀之聲請，或提起再審或異議之訴，或對於和解
    為繼續審判之請求，或提起宣告調解無效之訴、撤銷調解之
    訴，或對於許可強制執行之裁定提起抗告時，法院因必要情
    形或依聲請定相當並確實之擔保，得為停止強制執行之裁定
    。」，強制執行法第18條定有明文。該條第1項明示以不停
    止執行為原則。至同條第2項所以例外規定得停止執行，係
    因回復原狀等訴訟，如果勝訴確定，債務人或第三人之物已
    遭執行無法回復，為避免債務人或第三人發生難以回復之損
    害，必於認有必要時，始得裁定停止執行。而有無停止執行
    必要，應審究提起回復原狀或異議之訴等訴訟之債務人或第
    三人之權利是否可能因繼續執行而受損害以為斷。倘債務人
    或第三人所提訴訟為不合法、當事人不適格、顯無理由，或
    繼續執行仍無害債權人或第三人之權利者，均難認有停止執
    行之必要，另為執行名義之確定判決有當事人不適格等無效
    情形，縱令屬實，其既具有判決之形式，需以再審程序辦理
    ，始得推翻該確定判決效力，非債務人異議之訴可得救濟（
    最高法院111年度台抗字第356號裁定要旨參照）。是所謂必
    要情形，固由法院依職權裁量定之，然法院為此決定，應就
    異議之訴在法律上是否顯無理由，以及如不停止執行，將來
    是否難於回復執行前之狀態，及倘予停止執行，是否無法防
    止第三人濫行訴訟以拖延執行，致債權人之權利無法迅速實
    現等各種情形予以斟酌，以資平衡兼顧第三人及債權人雙方
    之利益。於第三人聲明願供擔保時，亦然。非謂第三人以提
    起異議之訴為由且聲明願供擔保而聲請停止強制執行程序時
    ，法院須一律予以准許（最高法院98年度台抗字第868號、1
    10年度台抗字第1350號裁定意旨參照）。
二、本件相對人以臺灣新竹地方法院（下稱新竹地院）104年度
    重訴字第225號確定判決（下稱系爭確定判決）為執行名義
    ，聲請強制執行債務人陳炎坤、陳世謙返還占用之坐落新竹
    市○○段000地號土地（下稱系爭土地），經該院以109年度司
    執字第10904號執行事件（下稱系爭執行事件）受理。嗣抗
    告人對相對人提起第三人異議之訴（案列新竹地院111年度
    訴字第607號，下稱系爭異議之訴事件），繼依強制執行法
    第18條第2項規定，聲請准供擔保裁定於系爭異議之訴事件
    終結前，停止執行。原地院駁回抗告人之聲請，抗告人不服
    ，提起抗告前來。
三、抗告人聲請及抗告意旨略以：相對人與陳金鳳於民國54年間
    就系爭土地簽訂耕地租賃契約，陳金鳳於86年12月10日死亡
    ，全體繼承人有11人，僅其中8人拋棄繼承陳金鳳對相對人
    之系爭土地耕地租賃權（下稱系爭耕地租賃權）而給予陳炎
    坤繼承，然伊等並未拋棄繼承系爭耕地租賃權，且系爭確定
    判決附圖（下稱附圖）所示農田1、農田2部分為伊等與陳炎
    坤所共同繼承耕作，陳景昭目前仍占有農田1、農田2部分，
    亦即系爭耕地租賃權為包含伊等在內共11位繼承人或至少為
    伊等與陳炎坤所公同共有，有合一確定必要，但系爭確定判
    決以系爭耕地租賃權之有無作為相對人得否請求拆除附圖所
    示地上物及返還系爭土地之判斷依據，卻漏列伊等為共同被
    告，而有起訴不合程式、當事人不適格之重大違背法令之瑕
    疵，自始、當然無效，相對人即不得持系爭確定判決聲請強
    制執行，伊等得本於系爭耕地租賃權，排除系爭執行事件就
    系爭土地之強制執行。又陳炎坤占用附圖所示編號1至9部分
    之土地及地上物，業經執行完畢，是伊等僅就附圖所示農田
    1、農田2（均種植水稻）、編號5-3（PC農機坡道）、10（
    灌溉明溝）、19及20（公路旁水溝）及系爭確定判決認定係
    陳世謙為陳炎坤占有、此訴訟利益亦歸屬於同為繼承人之伊
    等之附圖所示編號11（鴨寮）、12（養鴨水池）、13（貨櫃
    屋）、14（棚架）、15（鐵皮屋加工房）、16（PC地坪）、
    18（鐵皮圍籬約45M長）部分，提起系爭異議之訴事件，非
    顯無勝訴之望或意圖延滯訴訟，且系爭異議之訴事件實體上
    有無理由，非法院裁定停止執行時所應審認者，另系爭確定
    判決之承審法官，與系爭異議之訴事件及本件聲請停止執行
    之承辦法官，均為楊法官，卻未依民事訴訟法第32條第7款
    規定自行迴避，致原裁定有重大違誤。再者，前開地上物一
    旦執行拆除、清空返還，勢難回復原狀，尤其，陳世謙之地
    上物即養鴨場係合法登記之農牧場所，其內設有簡易手動鴨
    蛋加工機器設備，若經執行拆除，即無法回復，且所飼養之
    數千隻蛋鴨必須補捉、裝籠後搬離，蛋鴨勢必受到驚嚇，而
    影響到蛋鴨之壽命及其生蛋能力，亦難以回復原狀。為此，
    聲請准予提供擔保新臺幣30萬元，於系爭異議之訴事件確定
    前，裁定停止系爭執行事件之執行程序，並求為廢棄原裁定
    等語。
四、經查：
　㈠按強制執行法第15條所謂就執行標的物有足以排除強制執行
    之權利者，係指對於執行標的物有所有權、典權、留置權、
    質權存在情形之一者而言（最高法院109年度台上字第1650 
    號判決要旨參照）。占有，不過對於物有事實上管領之力，
    尚不包括在內（最高法院101年度台抗字第787號裁定要旨參
    照）。本件抗告人雖主張系爭確定判決有當事人不適格等無
    效情形，然依強制執行法第15條規定及前揭高法院109年度
    台上字第1650號判決要旨，系爭確定判決是否有無效原因，
    並非是得提起該條第三人異議之訴之事由。且揆諸首揭最高
    法院111年度台抗字第356號裁定意旨，縱令抗告人前開主張
    屬實，惟系爭確定判決既具有判決之形式，需以再審程序辦
    理，始得推翻該確定判決效力，非第三人異議之訴所得救濟
    。是在未經再審程序廢棄系爭確定判決前，相對人自得持系
    爭確定判決聲請強制執行。因此，抗告人以前開主張提起系
    爭異議之訴，難認有停止執行必要。
　㈡按強制執行法第15條所定第三人異議之訴，以排除執行標的
    物之強制執行為目的，故同條所謂強制執行程序終結，係指
    對於執行標的物之強制執行程序終結而言（司法院院字第27
    76號解釋㈠參照），是在物之交付請求權之執行，於執行法
    院將標的物取交債權人或解除債務人之占有，使歸債權人占
    有前，為執行程序終結前。查本件抗告人主張其等因繼承而
    對系爭土地有系爭耕地租賃權，且陳景昭目前仍占有農田1
    、農田2部分，得以排除系爭執行事件就系爭土地上附圖所
    示農田1、農田2（均種植水稻）、編號5-3（PC農機坡道）
    、10（灌溉明溝）、19及20（公路旁水溝）之強制執行等語
    ，惟農田1、農田2部分業經執行法院於111年6月9日點交相
    對人占有而強制執行程序終結乙情，有系爭執行事件之同日
    執行（調查）筆錄、執行法院同日公告、同日執行現場照片
    可證（見本院卷第67至75頁），是抗告人就前揭部分提起系
    爭異議之訴事件，因執行程序已終結而顯無理由；至於編號
    5-3（PC農機坡道）、10（灌溉明溝）、19及20（公路旁水
    溝）部分，業經相對人陳明均屬農耕所需之構造物或設施，
    無以強制執行排除之問題等語（見本院卷第30頁），亦即相
    對人認無聲請強制執行拆除此等地上物之必要，且抗告人亦
    認此部分僅係土地部分之點交返還之執行，僅陳世謙所屬地
    上建物（即附圖所示編號11至16、18部分）才應拆除返還乙
    情，此有系爭異議之訴起訴狀可憑（見原法院卷第25頁），
    是若抗告人確實有系爭耕地租賃權且非系爭確定判決效力所
    及之人（僅係假設），除另行本於系爭耕地租賃權請求相對
    人交付該部分土地，就該土地返還部分，抗告人實無發生難
    於回復之損害之情事。因此，前述部分無停止系爭執行事件
    執行程序之必要。
　㈢附圖所示編號11（鴨寮）、12（養鴨水池）、13（貨櫃屋）
    、14（棚架）、15（鐵皮屋加工房）、16（PC地坪）、18（
    鐵皮圍籬約45M長）部分，抗告人並未就該等地上物主張其
    等有所有權、典權、留置權、質權存在，甚至抗告人不否認
    該等地上物屬於陳世謙所有，此有民事聲請停止執行狀、前
    述起訴狀可稽（見原法院卷第11、25頁），因此，相對人聲
    請拆除該等地上物，因該等地上物屬陳世謙所有，難謂對抗
    告人有造成不可回復之損害。至於該等地上物所在之土地部
    分，若抗告人確實有系爭耕地租賃權且非系爭確定判決效力
    所及之人（僅係假設），除可另行本於系爭耕地租賃權請求
    相對人交付該部分土地，故對抗告人而言，就該土地返還部
    分，實際上即無發生難於回復之損害之情事。因此，上述部
    分亦無停止系爭執行事件執行程序之必要。
　㈣按法官曾參與訴訟事件之前審裁判、更審前裁判或仲裁者，
    應自行迴避，不得執行職務，固為民事訴訟法第32條第7款
    所明定，惟該款所謂「前審裁判」，除除權判決對於撤銷除
    權判決之訴，宣告禁治產之裁定對於撤銷禁治產宣告之訴等
    特殊情形外，恒指該事件之下級審裁判而言（最高法院74年
    度台抗字第20號裁判要旨參照）。準此，系爭確定判決、系
    爭異議之訴事件與本件聲請停止執行之承辦法官，雖均為楊
    法官，但無前開應自行迴避之事由，抗告人以此指摘原裁定
    有違誤，亦非可取。
五、綜上所述，抗告人雖提起系爭異議之訴事件，但無停止強制
    執行之必要，不符合強制執行法第18條第2項規定停止執行
    之要件，從而，原裁定駁回本件聲請，核無違誤，抗告人提
    起本件抗告，為無理由，應予駁回。
六、據上論結，本件抗告為無理由，爰裁定如主文。
中　　華　　民　　國　　111 　年　　9 　　月　　30　　日
                  民事第一庭    
                        審判長法  官   李媛媛
                              法  官   陳筱蓉
                              法  官   賴秀蘭
正本係照原本作成。
本裁定除以適用法規顯有錯誤為理由外，不得再抗告。如提起再
抗告，應於收受送達後10日內委任律師為代理人向本院提出再抗
告狀。並繳納再抗告費新臺幣１千元。
中　　華　　民　　國　　111 　年　　10　　月　　3 　　日
　　　　　　　　　　　　
　　　　　　　　　　　　　　　書記官   林淑貞